【裁判字號】    95,上訴,400
【裁判日期】    950627
【裁判案由】    偽造有價證券等
【裁判全文】
臺灣高等法院刑事判決                 95年度上訴字第400號
上  訴  人
即  被  告  甲  ○
選任辯護人  莊秀銘律師
            甘義平律師
            姚本仁律師
上列上訴人即被告因偽造有價證券等案件，不服臺灣臺北地方法
院92年度訴字第1802號，中華民國94年12月30日第一審判決（起
訴案號：臺灣臺北地方法院檢察署92年度偵續字第479 號），提
起上訴，本院判決如下：
    主  文
原判決關於偽造私文書罪刑及定執行刑部分，均撤銷。
甲○共同連續偽造私文書，足以生損害於公眾及他人，處有期徒
刑陸月；所簽發面額新臺幣拾萬元之支票（票號：ＡＡ000
0000號）背面偽造之「乙○○○」署押壹枚沒收。
其他上訴駁回。
上開撤銷改判部分及上訴駁回部分所處之刑，應執行有期徒刑
年捌月；所簽發面額新臺幣拾萬元之支票（票號：ＡＡ000
0000號）背面偽造之「乙○○○」署押壹枚，及偽造如附表
編號一、二、四、五、六、七、八、九、十及十一所示共拾肆張
支票，均沒收。
    事  實
一、甲○於民國（下同）九十年九月二十五日，陪同攜帶身分證
    、印鑑章、印鑑證明書、坐落臺北市○○區○○段二小段三
    八二、三八二—一、九一七地號及其上建物門牌號碼為：臺
    北市○○區○○街二十一巷三之三號二樓之所有權狀等文件
    之友人乙○○○，前往臺北市○○路五四號「華泰商業銀行
    建成簡易型分行」（下稱華泰銀行）申請設立支票存款帳戶
    後，擬一同用膳，乙○○○遂將上開重要物品寄放在臺北市
    ○○路○段三九號三樓甲○住處。餐畢，乙○○○急於趕回
    臺北市○○區○○街二一巷三之三號二樓住處煮飯及作生意
    ，經與甲○約定將於翌日取回上開寄放物品。甲○因資金週
    轉不靈，竟以各種理由推託，拒絕乙○○○取回寄放之物，
    更於同年十月二日，未經乙○○○授權，擅至華泰銀行領取
    乙○○○所申請經華泰銀行核准之帳號：四一三一—三號支
    票本（共計二十五張支票）後，於九十年十月十一日，與真
    實姓名、年籍均不詳自稱乙○○○之成年「張小姐」，共同
    基於行使偽造私文書之概括犯意及意圖為自己不法所有之犯
    意聯絡，向王瑞鳳謊稱乙○○○欲借款新臺幣（下同）三十
    萬元，由「張小姐」在甲○所簽發其個人為發票人之面額三
    十萬元支票（票號：ＡＡ0000000）後，偽造「乙○
    ○○」之署押一枚背書，並將前開乙○○○之土地及建物所
    有權狀、印章，交由不知情之代書李允武，偽造乙○○○同
    意提供上開土地及建物並擔任義務人兼連帶債務人之土地登
    記申請書、土地及建築改良物抵押權設定契約書，並盜蓋乙
    ○○○之印文共四枚後，持向臺北市建成地政事務所申請辦
    理抵押權設立登記，使不知情之承辦地政人員，將上開不實
    之抵押事項，登載於職務上所掌管之登記簿上，設定三十六
    萬元之抵押權予王瑞鳳（原冠夫姓為蔡王瑞鳳），向王瑞鳳
    訛詐借得三十萬元，供己花用，足以生損害於乙○○○及地
    政機關對抵押權設定資料登載之正確性。甲○又另行起意，
    基於意圖供行使之用之概括犯意，因個人支票已有多筆退票
    ，於擅自領取上揭乙○○○之支票二十五張後數日，在臺北
    市○○路○段三九號三樓住處，將二十五張支票均盜蓋乙○
    ○○之印章，並分別於九十年十月下旬某日、二十八日等日
    ，自行填寫金額偽造如附表編號一、二、四、五、六、七、
    八、九、十及十一所示共十四張支票，並持如附表編號一、
    四、六、十等四張支票向林晏如調借現金，因無力兌現，商
    請林晏如於九十年十月二十六日匯款十五萬元以供兌現，又
    將如附表編號十一之三張支票交予林晏如調借現金。嗣於九
    十年十月二十九日，銀行通知存款不足，乙○○○始悉所申
    請之支票本已遭甲○擅自簽發使用，而先於同日補現金九萬
    元以供林晏如兌領，並發現甲○已搬家，後要求甲○於九十
    年十月三十一日將剩餘未使用或未完成發票行為之支票十八
    張返還，翌日再就將屆期之如附表編號十一之三張支票辦理
    掛失止付，並前往地政事務所查證，得悉土地及建物遭甲○
    持以借款設定抵押權等情。
二、案經乙○○○訴由臺北市政府警察局中正第一分局報請臺灣
    臺北地方法院檢察署檢察官偵查起訴。
    理  由
甲、程序方面：
一、證人乙○○○、王瑞鳳及林晏如等人於警詢時所為之陳述，
    被告及選任辯護人未於本院言詞辯論終結前聲明異議，依刑
    事訴訟法第一百五十九條之五第二項、第一項規定，視為於
    審判程序同意作為證據，本院審酌該陳述作成時並無證明力
    明顯過低或證據係違法取得等情況，認為適當，均得為證據
    。
二、證人乙○○○、王瑞鳳及李允武等人於偵查中具結向檢察官
    所為之陳述，本院審酌該陳述作成之客觀條件及環境，認其
    心理狀態健全，並無受到脅迫、利誘或詐欺，且乙○○○與
    在本院審理時之陳述內容相同，自非顯有不可信之情況，依
    刑事訴訟法第一百五十九條之一第二項之規定，均得為證據
    。
乙、實體方面：
一、訊據被告甲○，固供承有簽發七張告訴人乙○○○之支票使
    用之事實不諱，惟辯稱：（一）其係經由告訴人之授權，前
    去領取支票本，且因告訴人委託其代為培養票信，始蓋用告
    訴人所交付之印章簽發支票；（二）因告訴人欲向王瑞鳳借
    款三十萬元，無法親自前往取款，遂委託「張小姐」陪同前
    去取款，乃王瑞鳳要求告訴人將房地設定抵押權三十六萬元
    ，及由其簽發三十萬元之支票，再由告訴人委託張小姐在支
    票後面背書。而其因急需週轉，遂先自行將該筆三十萬元花
    用；（三）其係持本人所簽發之支票向林晏如調借現金，乃
    私人借款，與告訴人無涉云云。
二、經查：
  (一)被告坦承於九十年九月二十五日陪同告訴人乙○○○至華泰
    銀行申辦設立支票存款帳戶，並於同年十月二日持告訴人之
    印章，至華泰銀行代領告訴人之支票本一情，核與證人即華
    泰銀行承辦人葉狄政於偵查中及原審審理時所結證：「是被
    告帶著告訴人印章來領支票的，告訴人開戶有來，但領票沒
    來」（九十一年度偵字第一六０八號偵查卷第一三二頁）、
    「正常而言，是由申請人領取支票，如果他的朋友有他的印
    鑑，也可以由朋友代領」（原審卷(一)第二二一頁）等語相符
    ，並有告訴人之支票存款開戶申請書及領取支票簿登記簿影
    本附卷（九十二年度偵續字第四七九號偵查卷第四四頁至第
    四六頁）足佐。
  (二)告訴人以證人身分於原審行交互詰問程序中結證稱：「我與
    被告是三十多年的朋友，因為被告聽我說過要做生意還要定
    期付保險費，被告說華泰銀行她很熟，所以九十年九月二十
    五日要我帶著身分證、印章、印鑑證明、土地及建物所有權
    狀，陪我去華泰銀行申請支票本。因為當天申請後，有到被
    告仁愛路住處，中午外出吃飯怕弄丟，所以將所有文件及身
    分證放在牛皮紙袋，再放在一個塑膠袋中一併放在被告住處
    。吃完飯後趕著回家煮飯，還要作晚上的生意，所以就跟被
    告說隔天再去拿回。隔天要去拿，她說要去看病，會拿東西
    來找我，但是都沒有。申請支票後，有再去華泰銀行問支票
    是否核准，但是因為沒有身分證無法查詢。十月二十九日當
    天銀行有打電話通知我存款不足，我說我又沒有開支票怎麼
    會存款不足，我在銀行打電話給被告，都找不到人，等到下
    午快三點半，銀行說來不及了，也沒告訴我可以掛失止付，
    我因為沒有用過支票，才用現金存九萬元進去讓支票過。一
    直到十月三十一日，被告才將剩下的支票還給我，我才在十
    一月一日將隔天要到期的三張連號支票到銀行辦理掛失止付
    ，並沒有授權任何人代領支票本」（原審卷(二)第一０六頁至
    第一一九頁）等語；參以被告亦供承於領回支票後數日，即
    在仁愛路住處，將告訴人之印章蓋在全部支票，共使用七張
    告訴人之支票一節（九十二年度偵續字第四七九號偵查卷第
    二八頁至第二九頁），有卷附尚未使用之支票十八張及華泰
    銀行九十一年五月九日（九一）華泰總建字第九一一六五七
    號函檢附之告訴人支票存款印鑑卡影本（九十一年度偵字第
    一六０八號偵查卷第六九頁至第七三頁、第七五頁至第七六
    頁）、華泰銀行九十四年二月一日（九四）華泰總建成字第
    九四０五七一號函檢附之告訴人所領用支票兌領明細及經提
    示兌領之支票影本等（原審卷(一)第九九頁、第一０一頁至第
    一０三頁）足憑，堪徵被告已簽發完成偽造發票行為者共計
    十四張支票，其中已行使七張支票（詳如附表所示）。另參
    諸卷附被告個人於華泰銀行支票存款帳戶（帳號：四０一五
    之六）之紀錄，被告於九十年十月下旬即有多筆退票紀錄（
    原審卷(一)第二０七頁至第二一一頁票據信用資訊連結作業查
    詢明細表等），被告亦自承九十年十月間遭友人倒債一千多
    萬元等情，顯然當時被告已陷於資金週轉不靈，遂盜蓋告訴
    人寄放在家中之印章，偽造告訴人名義簽發告訴人之支票使
    用。所辯係代告訴人培養票信云云，無非避就之詞，委無足
    採。
  (三)證人林晏如於原審審理時結證稱：「（提示原審卷(一)第一０
    一頁以下支票明細表），十月二十六日匯十五萬元至告訴人
    支票帳戶，以兌現被告之前所開給我之支票（即如附表編號
    一、四、六支票），然後被告再開三張五萬元支票（即如附
    表編號十一之三張支票），但其中第一張就沒有兌現，後面
    的票我就沒有拿去提示。在匯錢以前，被告有拿自己支票向
    我調錢過，調了幾個月」（原審卷(一)第一七０頁至第一七二
    頁）等語，經核對告訴人上開曾以現金存款九萬元，以供一
    張面額十萬元之支票兌現，嗣後再將三張連號支票辦理掛失
    止付，有遺失票據申報書、票據掛失止付通知書、掛失止付
    票據提示人資料查報表影本各一份在卷（九十一年度偵字第
    九五五０號偵查卷第八頁至第十頁）可按，堪認被告簽發告
    訴人之支票三張向證人林晏如調借現金，因被告無法兌現，
    遂央林晏如自行匯款以兌現，被告另再簽發告訴人之支票三
    張面額共十五萬元，持向林晏如借款，林晏如因告訴人存款
    九萬元，加計原開戶一萬元，而得以兌領被告所簽發之十萬
    元支票（即如附表編號十支票），再由告訴人將後三張支票
    辦理掛失止付，被告顯有意圖供自己借款之用，而偽造告訴
    人支票，並持以行使之犯行。被告所辯係持本人所簽發之支
    票向林晏如借款云云，亦無足採。
  (四)證人王瑞鳳於偵查中結證稱：「（問：告訴人有無向妳借錢
    ？）我不認識告訴人，是被告持告訴人的權狀要向我借錢，
    錢是被告和另一個人過來拿的」（九十一年度偵字第一六０
    八號偵查卷第四一頁）；另一證人即代辦設定抵押權之代書
    李允武於偵查中亦結證稱：「當初是王瑞鳳說有一個萬華的
    房子要辦第二順位抵押權，她要被告拿權狀過來，我去地政
    事務所查，我說可以借。她們談好之後，將資料拿來給我。
    我依慣例加二成設定為三十六萬元。我從沒見過告訴人，也
    沒與告訴人聯絡過」（九十一年度偵字第一六０八號偵查卷
    第四一頁背面、第一０二頁及背面）等語，並有被告所簽發
    之三十萬元支票正反面影本（九十一年度偵字第一六０八號
    偵查卷第二八頁至第二九頁）、臺北市建成地政事務所九十
    四年五月九日北市建地三字第０九四三０五八九一００號函
    檢附之抵押權登記申請案影本附卷（原審卷(一)第一一三頁至
    第一二五頁）足憑。被告已陳明因王瑞鳳不認識告訴人，遂
    由被告簽發其本人為發票人之面額三十萬元支票，交由「張
    小姐」在該支票背面以告訴人名義背書，再交付王瑞鳳等情
    （原審卷(一)第八九頁）；參以被告將借得之三十萬元自行花
    用，及事後與證人王瑞鳳之還款證明書上載明係被告自己向
    王瑞鳳借款一事（原審卷(二)第一四七頁），益徵被告因經濟
    週轉困難，謊稱以告訴人名義向王瑞鳳借款三十萬元，再由
    同行之「張小姐」在以被告為發票人之支票背面偽造告訴人
    名義背書，交付王瑞鳳，且未經告訴人同意，將告訴人寄放
    在被告住處之土地及建物所有權狀及印章交予代書設定不動
    產抵押權擔保三十六萬元予王瑞鳳。被告辯稱係受告訴人委
    託借款，不知三十萬元支票上「乙○○○」之背書係何人所
    為云云，顯係臨訟卸責之詞，不足採信。
  (五)綜上所述，本件事證已臻明確，被告上開犯行，均洵堪認定
    。被告聲請再予傳喚證人葉狄政及林晏如，本院認無必要，
    附此敘明。
三、核被告未經授權而簽發如附表編號一、二、四、五、六、七
    、八、九、十及十一所示共十四張支票之所為，係犯刑法第
    二百零一條第一項之偽造有價證券罪；另被告與真實姓名、
    年籍均不詳之成年「張小姐」，相偕向王瑞鳳借款並辦理抵
    押權設定登記之所為，係犯刑法第三百三十九條第一項之詐
    欺取財罪（此部分業經公訴人於原審審理時當庭追加起訴法
    條）、刑法第二百十六條、第二百十條之行使偽造私文書罪
    及第二百十四條之使公務員登載不實罪；被告在支票後面偽
    造乙○○○署押背書後持交王瑞鳳之所為，係犯刑法第二百
    十六條、第二百十條之行使偽造私文書罪。被告與「張小姐
    」間，就偽造私文書部分，有犯意之聯絡及行為之分擔，應
    論以共同正犯。被告利用不知情之代書李允武辦理抵押權設
    定登記，為間接正犯。被告行使偽造有價證券之低度行為，
    應為偽造之高度行為所吸收，被告偽造私文書復持以行使，
    偽造私文書之低度行為為高度之行使行為所吸收，被告支票
    背面上所偽造「乙○○○」署押，及在土地登記申請書、土
    地及建築改良物抵押權設定契約書，盜蓋乙○○○之印文共
    四枚，均為偽造私文書之部分行為，均不另論罪。另被告先
    後多次偽造有價證券犯行及行使偽造私文書之犯行，均時間
    緊接，手段相同，所犯各為構成要件相同之罪名，顯係基於
    概括犯意為之，均應依刑法第五十六條連續犯之規定論以一
    罪，並均依法加重其刑。被告所犯詐欺取財罪、連續行使偽
    造私文書罪，及使公務員登載不實罪三者間，有方法結果之
    牽連關係，應從一重之連續行使偽造私文書罪處斷。被告所
    犯連續行使偽造私文書罪及連續偽造有價證券罪二者，犯意
    各別，行為互異，應予分論併罰（公訴人於起訴書認被告所
    犯上開二罪間，有牽連關係，尚有未洽。至於起訴書認被告
    另牽連涉犯侵占罪嫌部分，業於原審審理中撤回起訴）。
四、原審就偽造私文書部分，對被告予以論罪、科刑，固非無見
    ；惟查，原判決就該偽造私文書部分，於事實記載被告與「
    張小姐」共同基於犯意聯絡及行為分擔，理由亦論述被告與
    「張小姐」應成立共同正犯，惟主文未諭知「共同」，尚有
    未合。被告提起上訴，空言否認有偽造私文書，雖無足取，
    然原判決就偽造文書部分既有如上之可議，即屬無可維持，
    應由本院就該部分予以撤銷改判。至偽造有價證券部分，原
    判決基於以上之認定，量處被告有期徒刑三年四月，並以：
    偽造如附表編號一、二、四、五、六、七、八、九、十及十
    一所示共十四張支票，不問屬於犯人與否，依刑法第二百零
    五條之規定，宣告沒收。經核其認事、用法及量刑，均無違
    誤，被告提起上訴猶執陳詞，否認犯罪，為無理由，應予駁
    回。爰審酌被告犯罪之動機、所用手段、所生損害，及犯後
    態度等一切情狀，就所犯偽造私文書部分，量處被告有期徒
    刑六月，並與上訴駁回之偽造有價證券原審所量處有期徒刑
    三年四月部分，定應執行之刑為有期徒刑三年八月，另以：
    共犯「張小姐」於被告所簽發面額三十萬元之支票（票號：
    ＡＡ0000000號）背面偽造之「乙○○○」署押一枚
    ，不問屬於犯人與否，依刑法第二百十九條之規定，宣告沒
    收。
據上論斷，應依刑事訴訟法第三百六十八條、第三百六十九條第
一項前段、第三百六十四條、第二百九十九條第一項前段，刑法
第二十八條、第五十六條、第二百十六條、第二百十條、第二百
十四條、第三百三十九條第一項、第五十五條、第五十一條第五
款、第九款、第十款，罰金罰鍰提高標準條例第一條前段，判決
如主文。
本案經檢察官鍾鳳玲到庭執行職務。
中    華    民    國    95    年    6     月    27    日
                  刑事第十五庭審判長法  官  吳昭瑩
                                    法  官  王梅英
                                    法  官  王麗莉
以上正本證明與原本無異。
如不服本判決，應於收受送達後十日內向本院提出上訴書狀，其
未敘述上訴之理由者並得於提起上訴後十日內向本院補提理由書
（均須按他造當事人之人數附繕本）。
                                    書記官  洪秋帆
中    華    民    國    95    年    6     月    28    日
附表：被告領取告訴人支票二十五張之偽造行使情形
                                        單位：新臺幣
┌──┬─────┬─────┬────┬─────────┐
│編號│ 票    號 │ 金  額   │發 票 日│   備        註   │
├──┼─────┼─────┼────┼─────────┤
│ 1  │ AA0000000│ 50,000元 │90.10.11│被告於90.10下旬偽 │
│    │          │          │        │造後交證人林晏如調│
│    │          │          │        │借現金行使，因無力│
│    │          │          │        │兌現，而商請林晏如│
│    │          │          │        │於90.10.26自行匯款│
│    │          │          │        │以供兌領          │
├──┼─────┼─────┼────┼─────────┤
│ 2  │ AA0000000│ 128,000元│90.11.02│作廢，未使用，而於│
│    │          │          │        │90.10.31返還告訴人│
├──┼─────┼─────┼────┼─────────┤
│ 3  │ AA0000000│ 無       │無      │已盜蓋乙○○○印文│
│    │          │          │        │，後作廢，未完成開│
│    │          │          │        │票，而於90.10.31返│
│    │          │          │        │還告訴人          │
├──┼─────┼─────┼────┼─────────┤
│ 4  │ AA0000000│ 50,000元 │90.10.11│被告於90.10下旬偽 │
│    │          │          │        │造後交證人林晏如調│
│    │          │          │        │借現金行使，因無力│
│    │          │          │        │兌現，而商請林晏如│
│    │          │          │        │於90.10.26自行匯款│
│    │          │          │        │以供兌領          │
├──┼─────┼─────┼────┼─────────┤
│ 5  │ AA0000000│ 50,000元 │90.10.11│作廢，未使用，而於│
│    │          │          │        │90.10.31返還告訴人│
├──┼─────┼─────┼────┼─────────┤
│ 6  │ AA0000000│ 50,000元 │90.10.11│被告於90.10下旬偽 │
│    │          │          │        │造後交證人林晏如調│
│    │          │          │        │借現金行使，因無力│
│    │          │          │        │兌現，而商請林晏如│
│    │          │          │        │於90.10.26自行匯款│
│    │          │          │        │以供兌領          │
├──┼─────┼─────┼────┼─────────┤
│ 7  │ AA0000000│ 50,000元 │90.11.01│尚未行使，而於90. │
│    │          │          │        │10.31返還告訴人   │
├──┼─────┼─────┼────┼─────────┤
│ 8  │ AA0000000│各50,000元│均      │均尚未行使，而於90│
│    │    至    │          │90.11.01│.10.31返還告訴人  │
│    │ AA0000000│          │        │                  │
├──┼─────┼─────┼────┼─────────┤
│ 9  │ AA0000000│ 50,000元 │90.10.28│作廢，未使用，而於│
│    │          │          │        │90.10.31返還告訴人│
├──┼─────┼─────┼────┼─────────┤
│ 10 │ AA0000000│100,000元 │90.10.28│被告於90.10.28偽造│
│    │          │          │        │後交付林晏如林晏如│
│    │          │          │        │以行使，而由告訴人│
│    │          │          │        │補現金九萬元以供兌│
│    │          │          │        │領                │
├──┼─────┼─────┼────┼─────────┤
│ 11 │ AA0000000│各50,000元│90.11.02│被告偽造後均交證人│
│    │    至    │          │        │林晏如調借現金，後│
│    │ AA0000000│          │        │由告訴人於90.11.01│
│    │          │          │        │一併辦理掛失止付  │
├──┼─────┼─────┼────┼─────────┤
│ 12 │ AA0000000│ 無       │ 無     │被告已盜蓋乙○○○│
│    │    至    │          │        │印文，惟尚未完成發│
│    │ AA0000000│          │        │票行為，而於90.10.│
│    │          │          │        │31返還告訴人      │
└──┴─────┴─────┴────┴─────────┘
附錄：本案論罪科刑法條全文
刑法第二百零一條第一項
意圖供行使之用，而偽造、變造公債票、公司股票或其他有價證
券者，處三年以上十年以下有期徒刑，得併科三千元以下罰金。
刑法第三百三十九條第一項
意圖為自己或第三人不法之所有，以詐術使人將本人或第三人之
物交付者，處五年以下有期徒刑、拘役或科或併科一千元以下罰
金。
刑法第二百十六條
行使第二百十條至第二百十五條之文書者，依偽造、變造文書或
登載不實事項或使登載不實事項之規定處斷。
刑法第二百十條
偽造、變造私文書，足以生損害於公眾或他人者，處五年以下有
期徒刑。
刑法第二百十四條
明知為不實之事項，而使公務員登載於職務上所掌之公文書，足
以生損害於公眾或他人者，處三年以下有期徒刑、拘役或五百元
以下罰金。


司法院資訊處製作；財團法人民間司法改革基金會備份。
